臺灣臺北地方法院民事裁定　　　　　　 99年度家抗字第113號
抗　告　人　梁真毓
代　理　人　程巧亞律師
　　　　　　孫劍履律師
相　對　人　鄭晴之
代　理　人　蔡惠子律師
　　　　　　莊立群律師
複代理人　　陳倚箴律師
上列當事人間聲請選定未成年人監護人事件，抗告人對於民國99
年11月9日本院99年度監字第347號第一審裁定提起抗告，本院合
議庭裁定如下：
    主        文
抗告駁回。
抗告費用新台幣壹仟元由抗告人負擔。
    理        由
一、抗告人原審聲請及抗告意旨略以：兩造原為夫妻關係，育有
    1子梁宇遷（男，民國○○年○月○○日生，身分證統一編號：Ｚ0
    00000000），嗣兩造於99年10月22日協議離婚，對於梁宇遷
    權利義務之行使負擔因無法達成協議，而聲請法院選定。玆
    因相對人於人格上具有暴力、逆倫傾向，曾經法院核發通常
    保護令，且相對人及其家人只是一昧將教養幼子之責任推給
    幼稚園與外勞，相對人雖畢業於醫學院，但為打工性質，其
    薪資低又不固定，只能依附家人生活而無獨力教養幼子之經
    濟能力。而抗告人自未成年子女梁宇遷出生以來，均親自細
    心照顧，又有理財與投資避險之專業，經濟情況良好，有穩
    定之投資與租金收入，且抗告人工作為SOHO型態，抗告人母
    親又以專心協助教養梁宇遷為生活重心，較相對人更有充裕
    之時間與精神教養梁宇遷，訪視報告評估建議亦認為聲請人
    家庭支持度良好，有固定房租及經濟收入，並有存款可供其
    臨時運用，且對於未來將梁宇遷接回同住已有規劃，適任梁
    宇遷之監護人，原審裁定亦顯有錯誤不當之處，請求廢棄原
    裁定云云。
二、相對人則以：依照訪視報告所示，兩造所生未成年子女梁宇
    遷自98年11月底由相對人單獨照顧後，成長發展情況良好，
    相對人與梁宇遷間互動親密自然，有良好的依附關係，家庭
    支持系統佳，相對人經濟收入穩定、住家環境舒適寬敞。而
    抗告人投資為業，難期穩定，且抗告人晚睡晚起，飲食無所
    節制，難期待會注重梁宇遷之飲食均衡，並建立規律生活，
    抗告人家人自抗告人18歲時即舉家移民歐洲，除抗告人外均
    有英國國籍，旅居國外多年，無法協助照顧梁宇遷等語置辯。
三、按夫妻離婚，對於未成年子女親權行使之爭議，向與離婚訴
    訟合併循民事訴訟解決，惟自88年2月3日修正非訟事件法，
    將父母對於未成年子女親權事件非訟化，於同法增訂第71條
    之1至第71條之10（94年2月5日修正時，改列第122條至第13
    1 條），改依非訟事件程序處理父母對於未成年子女親權事
    宜，僅在另有親權子女前提之民事訴訟繫屬於法院時，始與
    該前提訴訟合併處理，因而同時修正民事訴訟法有關法條，
    以資配合。次按「夫妻離婚者，對於未成年子女權利義務之
    行使或負擔，依協議由一方或雙方共同任之。未為協議或協
    議不成者，法院得依夫妻之一方、主管機關、社會福利機構
    或其他利害關係人之請求或依職權酌定之。前項協議不利於
    子女者，法院得依主管機關、社會福利機構或其他利害關係
    人之請求或依職權為子女之利益改定之。行使、負擔權利義
    務之一方未盡保護教養之義務或對未成年子女有不利之情事
    者，他方、未成年子女、主管機關、社會福利機構或其他利
    害關係人得為子女之利益，請求法院改定之。前三項情形，
    法院得依請求或依職權，為子女之利益酌定權利義務行使負
    擔之內容及方法。法院得依請求或依職權，為未行使或負擔
    權利義務之一方面酌定其與未成年子女會面交往之方式及期
    間。但其會面交往有妨害子女之利益者，法院得依請求或依
    職權變更之。」、「法院為前條裁判時，應依子女之最佳利
    益，審酌一切情狀，參考社工人員之訪視報告，尤應注意左
    列事項：一、子女之年齡、性別、人數及健康情形。二、子
    女之意願及人格發展之需要。三、父母之年齡、職業、品行
    、健康情形、經濟能力及生活狀況。四、父母保護教養子女
    之意願及態度。五、父母子女間或未成年子女與其他共同生
    活之人間之感情狀況。」，民法第1055條、第1055條之1 分
    別定有明文。又按「民法第一千零五十五條所定夫妻離婚有
    關對於未成年子女權利義務之行使或負擔之酌定、改定或變
    更事件，由未成年子女住所或居所地之法院管轄」、「法院
    為審酌子女之最佳利益，得徵詢主管機關或社會福利機構之
    意見或請其進行訪視，就民法第一千零五十五條之一所定事
    項，為事實之調查，並提出調查報告及建議。」，為非訟事
    件法第122條第1項、第125條第1項所明定。
四、得心證之理由：
(一)兩造原為夫妻關係，婚後育有未成年子女梁宇遷（男，民國○○
  年○月○○日生，身分證統一編號：Ｚ000000000）1人，嗣兩造於
  99年10月22日協議離婚，對於梁宇遷權利義務之行使負擔因無
  法達成協議，聲請法院選任乙節，有抗告人提出之兩造暨未成
  年人梁宇遷戶籍謄本為證，並經本院調閱99年度婚字第28號卷
  查證屬實。又相對人於婚姻關係存續中之98年11月攜同未成年
  人梁宇遷返回娘家與相對人父、母、妹妹共同生活迄今，抗告
  人因無法與未成年子女見面，隨即於同年11月23日訴請離婚，
  期間並因婚姻中之種種衝突與子女監護會面方式之岐見，調解
  無功，甚至於開庭時劍拔弩張，適兩造幾經折衝樽柤，除協議
  離婚外，並透過假處分之聲請，對於子女監護權建立暫時而平
  和穩定模式，抗告人得自99年3月開始，定期每月雙數週之週
  末與未成年人梁宇遷會面交往，未成年子女梁宇遷亦適應良好
  ，除維持幼兒園之學校學習外，並同時享有兩造良好照顧及父
  母關愛等情，有兩造提出之照片、日記為證，並為兩造所不爭
  執。
(二)經查原審囑託臺北市政府社會局委託中華民國新女性聯合會對
  兩造進行訪視，訪視結果略以：「‧‧‧三、父調查報告、‧
  ‧‧1.經濟狀況及就業史：(1)現有工作：‧‧‧原告（即抗告
  人，下同）目前多以股票投資、房租收入為主，工作時間為08
  ：30- 14：00，工作時間彈性，平時約08；00起床，就寢時間
  約23；00。(2)經濟狀況：‧‧‧房租收入：約10萬元/ 月。股
  票收入：5 萬元/月。存款：約1200萬元。不動產× 1（北市○
  ○○路，現出租中）。汽車× 1。生活開銷：約4-5萬/ 月。‧
  ‧‧4.居住狀況：(1)案家房屋所有權：案祖母所有。‧‧‧(3)
  內部環境：‧‧‧居所內部採光良好，‧‧‧房間內部空間寬
  敞，地板整齊乾淨‧‧‧(4)外圍環境：居所位居巷內，環境安
  寧且緊鄰學區，交通方便，生活機能良好。‧‧‧5.家庭成員
  概況：(1)親友現況：案祖父居英國，‧‧‧案祖母與原告同住
  ，已退休；案姑居英國，‧‧‧案二姑居英國，‧‧‧(2)往來
  及支持程度：原告表示家人對兩造婚姻都相當清楚，也能夠了
  解兩造離婚主因，而案家人也支持原告的想法，並期望能盡快
  將案主（即未成年子女梁宇遷，下同）接回同住，且案主也熟
  悉案家環境，與案家人感情融洽。原告表示現案祖母定居在臺
  灣，若未來案主接回同住時，其也願意協助其照顧案主。‧‧
  ‧四、母調查報告：‧‧‧1.經濟狀況及就業史：(1)現有工作
  ：‧‧‧被告（即相對人，下同）於博仁醫院擔任健康檢查中
  心醫生‧‧‧在醫學美容中心兼職‧‧‧工作時間為星期一、
  二、四14：00-17：0 0，星期五為18：0 0-21：00。(2)經濟狀
  況：博仁醫院薪資：40,000元-50,000元/月（依照一節計算，
  約3,000-4,000元/三小時）。醫學美容中心薪資：依照病人需
  求，約50,000元-100,000元/月。‧‧‧生活開銷：3-4萬元/
  月。‧‧‧4.居住狀況：(1)案家房屋所有權：案外祖父所有。
  ‧‧‧(3)內部環境：‧‧‧案家採光良好，‧‧‧擺設整齊簡
  約‧‧‧(4)外圍環境：案家位於馬路旁，附近商家林立，交通
  方便，然因處於馬路旁，出入須注意自身安全。5.家庭成員概
  況：(1)親友現況：被告與案主現與案外祖母、案姨同住一棟樓
  ，‧‧‧(2)來往及支持程度：被告表示案家人對於其婚姻皆了
  解，得知兩造離婚狀況時，案家人原希望兩造好好溝通，然原
  告提出訴訟後，案家人對被告本身想法支持且尊重。被告表示
  平時案家人與案主感情良好，有時案主放學時，案外祖母會幫
  其接送案主放學，並會幫案主準備點心、食物，感情融洽。‧
  ‧‧七、評估與建議：(一)評估內容：1.親子關係及親職能力而
  言：據原告所述，可了解原告對案主各項發展皆清楚，並對於
  與案主相處情形能有所描述，且原告工作為SOHO型態，能夠有
  多數時間可陪伴案主，兩造分居後因兩造婚姻衝突未解決且不
  夠理性而影響探視進行，雖兩造目前尚無共識，但就原告所述
  可確實了解原告對照顧案主意願強烈。然現案主由被告照顧，
  案主現正值依附關係階段，確實影響親子情感建立之機會，而
  社工無法實際觀察原告與案主互動狀況，故對於原告之親子關
  係、親職能力宜待法官確認後再行評估；據被告所述，被告為
  案主主要照顧者，瞭解案主飲食、睡眠狀況及個性、特質，被
  告並與案主一起睡，在訪談期間案主主動貼近被告，雙方建立
  良好依附關係，且被告相當注意案主之健康及生活規範，並會
  關注案主性情發展，可見被告教養良好。因案主目前尚處依賴
  他人協助之幼兒時期，語言能力亦在發展中，此階段係為案主
  情感發展依附時期，訪談期間案主亦會注意被告動向，可瞭解
  案主對被告之熟悉感，且當案主吵鬧被告給予安撫，其皆可接
  受，足見案主已熟悉被告照顧方式，雙方互動良好；‧‧‧2.
  支持系統及環境關係：(1)家庭支持：就兩造部分，案家人皆願
  意提供協助照顧案主，亦會分擔照顧之責，且皆贊成兩造爭取
  監護權，兩造家庭支持系統應均為良好。(2)環境支持：a.經濟
  條件：兩造經濟收入穩定，亦有存款供其臨時運用，對於提供
  案主穩定之生活無虞。b.居住環境：兩造家中外圍環境生活機
  能良好，內部亦相當乾淨整齊，均有安排案主擁有個人使用空
  間，住家安排尚無慮，適合案主居住成長。3.照顧計畫之可行
  性：原告管教觀念頗以案主為中心，並對案主未來生活與教育
  已有所規劃，可見原告已有思索未來照顧案主方式，而案祖母
  也願意協助照顧案主，可見其期望將案主接回同住之心情，加
  上原告目前工作性質為SOHO方式，其工作時間彈性，即使未來
  工作時，發生臨時狀況亦有利於照顧案主生活起居；被告對於
  案主未來生活已有安排，而被告工作時若無法接送案主，可由
  案外祖母協助照顧，案外祖母亦允諾願意協助照顧案主，故案
  主未來照顧方面應能無慮，未來就學部分，被告表示會依案主
  就學年齡安排；4.觀  察現況：訪視原告期間，‧‧‧原告談
  到案主部分，態度溫和，並展示案主在案家的玩具及替其購買
  的鞋子，案祖母在旁亦表示相當思念案主，可見原告及案祖母
  期望照顧案主之心情；訪視被告期間，案主在一旁玩火車，被
  告眼神會不時觀察案主舉動，並會詢問案主要不要喝養樂多，
  而有時案主會跑到被告身旁要求抱抱，而案外祖母會詢問案主
  要不要吃水果，案主也會依附在案外祖母身旁，可看出被告及
  案外祖母對案主之疼愛與照顧狀況。(二)建議：就原告所述可了
  解其期望將案主接回同住之心，且案家人支持其將案主接回照
  顧，案祖母亦願意協助照顧，其家庭支持度為良好，且案主有
  固定房租及經濟收入，並有存款可供臨時運用，且對於未來將
  案主接回同住已有規劃。然目前兩造關係欠佳，且原告無固定
  探視案主時間，而案主目前尚為年幼，記憶力尚值發展階段，
  對於長時間未再接觸事物容易遺忘，故兩造於探視上宜有規劃
  ，讓原告不啻於父職之心態、照顧專注度等可漸入熟悉，縮短
  親子間彼此適應時間，原告亦可有時間修復與案主間之親子關
  係；被告對於案主各方面發展狀況甚為了解，並給予適當之生
  活照顧，加上案家人也願意提供照顧協助，而案主與案家人感
  情良好，亦能提供被告情感支持，可見被告家庭支持度充裕，
  且被告收入穩定並有固定存款，因此對於未來提供案主穩定之
  生活照顧應能無慮。」等語，有原審卷附該會99年 5月31日新
  女（99）芬字第990334號函可稽。
(三)次查兩造因對職業價值認同之不同，於婚姻關係存續中屢生爭
  執，並有惡言，惟兩造業於99年10月22日協議離婚，對未成年
  子女之監護權歸屬雖無法達成協議，然亦透過假處分程序建立
  規律平和的暫時監護與會面模式，當無再發生抗告人於本院98
  年度家護字第659 號通常保護令程序中所指家暴行為之可能，
  況兩造發生爭執之原因亦與子女照顧教養無涉，難認相對人主
  觀上對抗告人所任職業價值之無法認同，不利於未成年子女監
  護權之行使負擔，而有家庭暴力防治法第43條之適用。又抗告
  人並未舉證證明相對人因涉犯刑法與醫師法而受國家刑罰權訴
  追，自難執以遽認相對人無倫常及道德觀念而不適任未成年人
  之監護人。
五、綜合調查結果及卷證資料，兩造經濟能力、親子關係、家庭
    支持系統、居住環境、親職能力相當，亦均有強烈監護意願
    ，且相對人並未因涉犯國家刑罰權或罹於家庭暴力防治法第
    43條，而有不適任未成年人梁宇遷監護人之情形已如前述，
    本院復斟酌未成年子女梁宇遷甫滿 3歲，此階段對母親依賴
    極深，且為人格形成之重要時期，不宜驟然改變主要照顧者
    ，造成不安全感，影響其自信心，而梁宇遷自98年11月後，
    即與相對人及相對人父母共同居住，主要照顧者為相對人及
    相對人母親，就讀台北市立葫蘆托兒所適應良好，與相對人
    之母親熟稔，且相對人業已轉任台灣諾華股份有限公司任職
    ，擔任醫藥顧問職位，為一般上班族，無醫師夜間看診之需
    要，能配合未成年子女上學時間接送照顧子女等情，認對於
    未成年子女梁宇遷權利義務之行使或負擔由相對人任之，符
    合未成年子女梁宇遷之最佳利益。原裁定認為關於兩造所生
    未成年子女梁宇遷權利義務之行使或負擔應由相對人任之，
    並酌定抗告人會面交往之方式，於法並無違誤。抗告意旨指
    摘原裁定不當，求予廢棄，為無理由，應予駁回。爰裁定如
    主文。
中    華    民    國    100    年    10    月    4    日
                  家事法庭  審判長法  官  蔡政哲
                                  法  官  彭南元
                                  法  官  郭淑貞
上為正本係照原本作成。
本裁定除以適用法規顯有錯誤為理由，並經本院許可外，不得再
抗告。
如提起再抗告，應於收受送達後10日內向本院提出再抗告狀，應
同時表明再抗告理由，且繳納再抗告費新臺幣1,000元。
中    華    民    國    100    年    10    月    11   日
                                  書記官  張詠忻